ACORDAO-COMPLETO-2522485

ACÓRDÃO 10/2022 ATA 1/2022 - PRIMEIRA CÂMARA

VISTA, relatada e discutida esta tomada de contas especial instaurada em face da realização de pagamentos supostamente desprovidos da contraprestação de serviços em plantões médicos de equipes no Serviço de Atendimento Móvel de Urgência da Secretaria Municipal de Saúde de Anápolis/GO.
ACORDAM os Ministros do Tribunal de Contas da União, reunidos em sessão da 1ª Câmara, ante as razões expostas pelo relator, e com fundamento nos arts. 1º, inciso I, 16, inciso II, 18 e 23, inciso II, da Lei 8.443/1992, em:
9.1. acolher as alegações de defesa de Roberson Guimarães, Wilmar Alves Martins e Sérgio Paulo Carneiro Junior e julgar suas contas regulares com ressalva, dando-lhes quitação;
9.2. encaminhar cópia deste acórdão aos responsáveis, com a informação de que a íntegra do relatório e do voto que o fundamentam pode ser consultada no endereço eletrônico www.tcu.gov.br/acordaos.

Tomada de contas especial instaurada em face da realização de pagamentos desprovidos da contraprestação de serviços em plantões médicos de equipes no Serviço de Atendimento Móvel de Urgência - SAMU.

Primeira Câmara

3. Responsáveis: Roberson Guimarães (XXX.326.601-XX); Sérgio Paulo Carneiro Junior (XXX.493.861-XX); Wilmar Alves Martins (XXX.728.961-XX)

13.1. Ministros presentes: Walton Alencar Rodrigues (Presidente) e Jorge Oliveira (Relator).
13.2. Ministros-Substitutos convocados: Augusto Sherman Cavalcanti e André Luís de Carvalho.
13.3. Ministro-Substituto presente: Weder de Oliveira.

JORGE OLIVEIRA

Adoto como Relatório a instrução elaborada na Secretaria de Controle Externo de Tomada de Contas Especial (SecexTCE) , acolhida pelos dirigentes da unidade técnica e pelo Ministério Público junto ao TCU (MPTCU) :
"INTRODUÇÃO
1. Cuidam os autos de tomada de contas especial instaurada pelo Fundo Nacional de Saúde - MS, originalmente em desfavor do Sr. Wilmar Alves Martins (CPF XXX.728.961-XX) , na condição de Secretário Municipal de Saúde de Anápolis/GO (gestão: 1/1/2009 a 27/9/2010, cf. peça 2, p. 68-69) , e do Sr. Roberson Guimarães (CPF XXX.326.601-XX) , na condição de Secretário Municipal de Saúde de Anápolis/GO (gestão: 27/9/2010 a 2/5/2011, cf. peça 2, p. 64-66) , em razão de irregularidades na aplicação de recursos do SUS.
HISTÓRICO 
2.  Os recursos repassados pelo Fundo Nacional de Saúde/MS ao Fundo Municipal de Saúde de Anápolis/GO (CNPJ 06.169.881/0001-55) , nos exercícios de 2009 e 2010, na modalidade fundo a fundo, foram auditados pelo Departamento Nacional de Auditoria do SUS (Denasus) conforme consignado nos seguintes relatórios:
- Relatório de Auditoria nº 12379, de 19/9/2012 (peça 2, p. 3-31) ;
- Relatório Complementar de Auditoria nº 12379, de 23/11/2012 (peça 3, p. 16-31) ;
- Relatório Complementar de Auditoria nº 12379, de 19/3/2013 (peça 3, p. 40-53) ;
- Relatório Complementar de Auditoria nº 12379, de 29/10/2014 (peça 5, p. 6-12) .
2.1. A auditoria abrangeu os exercícios de 2009 e 2010 e constatou dano ao erário de R$ 1.683.024,73 (peça 3, p. 52) , devido à seguinte irregularidade: 
- Constatação 249004 - A Secretaria Municipal de Saúde não apresentou a documentação comprobatória da realização dos plantões médicos no Serviço de Atendimento Móvel de Urgência - SAMU, responsável por gerar o pagamento dos serviços prestados pelos profissionais, nos exercícios de 2009 e 2010, no valor total de R$ 1.683.024,73, com fatos geradores compreendidos entre 5/1/2009 e 6/12/2010 (peça 3, p. 43-45) .
2.2. O detalhamento do débito realizado pelo Denasus consta da peça 3, p. 45-52.
2.3. Os responsáveis arrolados na fase interna foram devidamente comunicados e, diante da ausência de justificativas suficientes para elidir a irregularidade e da não devolução dos recursos, instaurou-se a tomada de contas especial.
2.4. Em 14/12/2016, com fundamento na IN/TCU 71/2012, alterada pela IN/TCU 76/2016 e DN/TCU 155/2016, o dirigente do Fundo Nacional de Saúde - MS autorizou a instauração da tomada de contas especial (peça 1, p. 5) . 
2.5. O fundamento para a instauração da Tomada de Contas Especial, conforme consignado no relatório do tomador de contas (peça 1, p. 30) , foi o seguinte:
'Irregularidades na aplicação dos recursos do SUS.'
2.6.  No relatório (peça 1, p. 30-36) , o tomador de contas concluiu que o prejuízo importaria no valor original de R$ 1.683.024,73, imputando-se a responsabilidade às seguintes pessoas:
- Sr. Wilmar Alves Martins (CPF XXX.728.961-XX) , na condição de Secretário Municipal de Saúde de Anápolis/GO (gestão: 1/1/2009 a 27/9/2010) ;
- Sr. Roberson Guimarães (CPF XXX.326.601-XX) , na condição de Secretário Municipal de Saúde de Anápolis/GO (gestão: 27/9/2010 a 2/5/2011) .
2.7.   Em 11/8/2017, a Controladoria-Geral da União emitiu o relatório de auditoria (peça 1, p. 38-40) , em concordância com o relatório do tomador de contas. O certificado de auditoria e o parecer do dirigente do órgão de controle interno concluíram pela irregularidade das presentes contas (peça 1, p. 41-42 e p. 43-44) .
2.8.  Em 14/9/2017, o ministro responsável pela área atestou haver tomado conhecimento das conclusões contidas no relatório e certificado de auditoria, bem como do parecer conclusivo do dirigente do órgão de controle interno, manifestando-se pela irregularidade das contas, e determinou o encaminhamento do processo ao Tribunal de Contas da União (peça 1, p. 45) .
Esgotamento da via administrativa do Ministério da Saúde para ressarcimento do dano
2.9.  Preliminarmente, oportuno consignar que, nos termos do art. 23, § 1º, do Decreto 7.827/2012, que regulamenta a Lei Complementar 141/2012, e item 9.3.5.2 do Acórdão 1072/2017-TCU-Plenário (Relator Min. Bruno Dantas) , foram esgotadas, na via administrativa de controle interno do Ministério da Saúde, as medidas para ressarcimento do dano, conforme notificações aos responsáveis relacionadas no item V do Relatório do Tomador de Contas Especial (peça 1, p. 32-33) . 
Fase externa da TCE
3. A presente tomada de contas especial foi autuada no TCU em 2/10/2017, dando início à fase externa da TCE.
3.1. Em 16/7/2018 foi realizada a instrução inicial dos autos no Tribunal (peça 14) . Naquela oportunidade foi proposto o saneamento dos autos, mediante a realização de diligência junto ao Denasus e à Secretaria Municipal de Saúde de Anápolis/GO. 
3.2. Em 6/2/2019 foi realizada a 2ª instrução técnica (peça 29) . Naquela oportunidade foi realizada a análise das respostas às diligências realizadas (peça 29, p. 4-5) : 
'19. Em resposta à diligência promovida por esta Secretaria, por meio do Ofício 1144/2018-TCU/SecexTCE, de 15/8/2018 (peça 17) , o qual foi recebido em 12/9/2018 (peça 20) , o Núcleo Estadual do Ministério da Saúde em Goiás apresentou, intempestivamente, mediante o Ofício n. 1164/2018/GO/CGNE/SE/MS, as seguintes informações e/ou esclarecimentos, constantes da peça 22:
- anexo denominado 'Justificativa' constante do Relatório Complementar homologado e encerrado em 19/9/2012 (peça 23) ; 
- cópia do Comunicado de Auditoria/SEAUD/MS/GO n. 36/2012, emitido por esta Seção de Auditoria em Goiás, na data de 18/6/2012 (peça 25) ; 
- Ofício n. 173/2012 emitido pela Secretaria Municipal de Saúde de Anápolis/GO e respectivos anexos, os quais constituem a fonte de evidência da Constatação n. 210982 do Relatório Conclusivo - primeiro relatório emitido em relação a esta Auditoria (peça 27) ; 
- Cópia da denúncia realizada pelo Conselho Municipal de Saúde de Anápolis/GO, constante do Processo SIPAR n. 25000.073193/2012-91 (peça 26) ; e 
- Cópia dos livros de atas dos TARMs e Enfermagem, relativos aos exercícios de 2009 e 2010, que constituíram fonte de evidência da Constatação n. 210794 do Relatório Conclusivo da Auditoria (peça 24) .
20. Em face dos documentos remetidos (peças 23 a 27) , entendemos que a diligência realizada junto ao Núcleo do Ministério da Saúde em Goiás deva ser considerada atendida.
21. Em resposta à diligência promovida por esta Secretaria, por meio do Ofício 1143/2018-TCU/SecexTCE, de 15/8/2018 (peça 18) , o qual foi recebido em 14/9/2018, conforme A.R. (peça 21) , a Secretaria Municipal de Saúde de Anápolis/GO apresentou, intempestivamente, as seguintes informações e/ou esclarecimentos, constantes da peça 19, das quais colacionamos abaixo as mais relevantes para o deslinde do processo (peça 19, p. 1, destaques nossos) :
Neste sentido, foram realizadas diligências com o fim de encontrar documentos que subsidiassem as respostas, porém não foram encontradas as portarias de nomeação ou exoneração como responsável técnico do SAMU ao Senhor Sérgio Paulo, até porque, como vislumbramos na ficha funcional do profissional em anexo, o profissional a época em que laborou no SAMU era contratado (contrato prazo determinado) . 
Quanto às atribuições de coordenador clínico à época de 2009 e 2010, não localizamos documentos hábeis a comprovar as atribuições, o que podemos destacar é que atualmente seguimos a Resolução do CFM n° 2147/2016 que também segue em anexo. 
Quanto aos cargos ocupados pelo senhor Sérgio Paulo Carneiro Júnior, nos anos de 2009 e 2010, ao que conste, exerceu função de coordenador do SAMU apenas com base nas folhas de frequências assinadas a época, além de médico assistencialista plantonista no próprio SAMU.
22. Análise da resposta à diligência: Em face dos documentos remetidos e das explicações fornecidas (peça 19) , entendemos que a diligência realizada junto à SMS de Anápolis/GO deve ser considerada parcialmente atendida, tendo em vista que não se obteve todas as informações requisitadas na diligência (peça 18) , abaixo descritas, das quais releva destacar a imprecisão de informações disponíveis naquela Secretaria Municipal, quanto aos encargos do cargo de Coordenador do SAMU de Anápolis/GO:
- relação das atribuições do cargo de Coordenador Clínico do SAMU do município de Anápolis/GO, nos exercícios de 2009 e 2010, acompanhado de portarias de nomeação e de exoneração dos ocupantes do referido cargo;
- relação dos cargos ocupados pelo Sr. Sérgio Paulo Carneiro Júnior (CPF XXX.493.861-XX) , na Secretaria Municipal de Saúde de Anápolis/GO, nos exercícios de 2009 e 2010, informando os períodos que os ocupou, conjuntamente com cópia de documentos e/ou publicações que comprovem as nomeações e as exonerações dos cargos que tenha ocupado, bem assim o descritivo das responsabilidades atinentes ao cargo.
23. Da diligência realizada, advieram as seguintes informações quanto ao profissional que estava na coordenação do SAMU (peça 19, p. 2) : Sr. Sérgio Paulo Carneiro Júnior (CPF XXX.493.861-XX) , constando que sua gestão se deu no período de 16/6/2009 a 30/11/2011.
24. No que diz respeito às atribuições do cargo de coordenador do SAMU, a SMS de Anápolis/GO não foi capaz de apontar quais eram à época das ocorrências tratadas nesta TCE, apresentando tão somente normativo (Resolução CFM n. 2.147/2016) posterior aos fatos tratados (peça 19, p. 3-10) , o qual não tem o condão de fixar parâmetro de atuação retroativo.'
3.3. Em seguida, foi proposta a realização de citação dos seguintes responsáveis:
- Sr. Wilmar Alves Martins (CPF XXX.728.961-XX) , na condição de Secretário Municipal de Saúde de Anápolis/GO (gestão: 1/1/2009 a 27/9/2010) ;
- Sr. Roberson Guimarães (CPF XXX.326.601-XX) , na condição de Secretário Municipal de Saúde de Anápolis/GO (gestão: 27/9/2010 a 2/5/2011) ;
- Sr. Sérgio Paulo Carneiro Júnior (CPF XXX.493.861-XX) , na condição de coordenador do SAMU de Anápolis/GO (gestão: 16/6/2009 a 30/11/2011) .
ANÁLISE DOS PRESSUPOSTOS DE PROCEDIBILIDADE DA IN/TCU 71/2012
Avaliação de Viabilidade do Exercício do Contraditório e Ampla Defesa
4.  Verifica-se que não houve o transcurso de mais de dez anos desde o fato gerador sem que tenha havido a notificação dos responsáveis pela autoridade administrativa federal competente (art. 6º, inciso II, c/c art. 19 da IN/TCU 71/2012, modificada pela IN/TCU 76/2016) , uma vez que o fato gerador mais recente da irregularidade sancionada ocorreu em 5/11/2010, e os responsáveis foram notificados sobre a irregularidade pela autoridade administrativa competente conforme informado no item V do Relatório do Tomador de Contas Especial (peça 1, p. 32-33) .
Valor de Constituição da TCE  
4.1.  Verifica-se, ainda, que o valor atualizado do débito apurado (sem juros) em 1/1/2017 é de R$ 2.632.073,45, portanto superior ao limite mínimo de R$ 100.000,00, na forma estabelecida conforme os arts. 6º, inciso I, e 19 da IN/TCU 71/2012, modificada pela IN/TCU 76/2016. 
OUTROS PROCESSOS/DÉBITOS NOS SISTEMAS DO TCU COM OS MESMOS RESPONSÁVEIS
4.2.  Informa-se que não foram encontrados outros processos em tramitação no Tribunal com os mesmos responsáveis.
4.3.   A tomada de contas especial está, assim, devidamente constituída e em condição de ser instruída.
EXAME TÉCNICO
5. Em relação ao SAMU/Anápolis importa conhecer as seguintes informações coletadas no site da Prefeitura (disponível em: http://www.anapolis.go.gov.br/portal/secretarias/saude/pagina/samu-192-regional-anpolis/. Acesso em: 14 abr. 2018) :
'O Samu 192 Regional Anápolis iniciou suas operações em 2005 (Portaria 1.103 de 5/07/2005) , operando com duas Unidade de Suporte Avançado, quatro Unidades de Suporte Básico e duas Motolâncias e quatro reservas técnicas, de acordo as normas emitidas pelo Ministério da Saúde em todo território Nacional. A área de abrangência da Região Pireneus (Anápolis, Alexânia, Abadiânia, Campo Limpo de Goiás, Cocalzinho, Corumbá de Goiás, Gameleira de Goiás, Goianápolis, Mimoso de Goiás, Padre Bernardo, Pirenópolis, Teresópolis) possui cinco bases descentralizadas (Abadiânia, Alexânia, Pirenópolis, Padre Bernardo e Cocalzinho) , que oferecem ambulância de suporte básico. Faz parte do sistema regionalizado e hierarquizado, capaz de atender, dentro da região de abrangência todo enfermo, ferido ou parturiente em situação de urgência ou emergência e transportá-los com segurança e acompanhamento de profissionais da saúde até o atendimento hospitalar.'
5.1. No que diz respeito aos repasses do Fundo Nacional de Saúde, nos exercícios 2009-2010, em consulta ao site do FNS, foram levantados os seguintes repasses ao município de Anápolis/GO, na modalidade fundo a fundo, os quais se deram no âmbito do bloco de financiamento da Média e Alta Complexidade Ambulatorial e Hospitalar, direcionados a ações governamentais relacionadas ao SAMU de Anápolis/GO, nos exercícios de 2009 a 2010, os quais foram integralmente creditados na conta corrente do Fundo Municipal de Saúde de Anápolis/GO (CNPJ 06.169.881/0001-55) , conta corrente 0000580430, da agência 003247, do Banco do Brasil (peças 7 a 11) , conforme Quadro 1:  
Quadro 1: Repasses do FNS relacionados ao SAMU - exercícios 2009 a 2010
	Exercício
	Ação
	Município de Anápolis/GO (CNPJ 01.067.479/0001-46) 
	Fundo Municipal de Saúde de Anápolis/GO (CNPJ 06.169.881/0001-55) 

	2009
	SERVIÇOS DE ATENDIMENTO MÓVEL AS URGÊNCIAS - SAMU 192 (MAC) - ESTADUAL
	-
	       1 488 000,00   

	2010
	SERVIÇOS DE ATENDIMENTO MÓVEL AS URGÊNCIAS - SAMU 192 (MAC) - ESTADUAL
	-
	       1 488 000,00   

Fonte: FNS (Disponível em: https://consultafns.saude.gov.br/#/detalhada. Acesso em: 14 abr. 2018) .
5.2. Assim, nos exercícios de 2009 e de 2010, o repasse mensal do FNS para o FMS totalizava R$ 124.000,00. Todavia, tal valor mostra-se divergente com os registrados na Constatação n. 206433 do Relatório de Auditoria n. 12379, que aponta ser o repasse mensal no valor de R$ 154.000,00 (peça 2, p. 14) :
'Constatação: A quantidade de Equipes de Suporte Básico e Suporte Avançado encontrada no município é compatível com o valor do repasse regular e automático efetuado pelo Ministério da Saúde ao Fundo Municipal de Saúde, que corresponde a R$ 154.000,00 (cento e cinquenta e quatro mil reais) .
Evidência: O município recebe o valor mensal de R$ 154.000,00 (cento e cinquenta e quatro mil reais) para manutenção do Serviço de Atendimento Móvel de Urgência - SAMU que conta com 4 Equipes de Suporte Básico e 2 Equipes de Suporte Avançado.
O valor mensal repassado pelo Fundo Nacional de Saúde é assim distribuído:
- R$ 50.000,00 para 4 Equipes de Suporte Básico, sendo R$ 12.500,00 o valor correspondente a 1 Equipe; R$ 55.000,00 para 2 Equipes de Suporte Avançado, sendo R$ 27.500,00 o valor correspondente a 1 Equipe e R$ 49.000,00 por 1 Equipe da Central SAMU - 192, perfazendo um valor total mensal de R$ 154.000,00, conforme valores estabelecidos no § 1° do artigo 4° da Portaria GM/MS n° 1.864 de 29/09/2003 combinado com o artigo 1° da Portaria GM/MS n°3.041 de 21/12/2011.
As equipes implantadas que atuam no município são compostas pelos seguintes profissionais:
Unidade de Suporte Básico de Vida Terrestre - um condutor de veículo de urgência e um técnico de enfermagem;
- Unidade de Suporte Avançado de Vida Terrestre - um condutor de veículo de urgência, um enfermeiro e um médico, de acordo com o artigo 5° da Portaria GM/MS n° 2.026 de 24/08/2011.
Fonte da Evidência: Relatório de transferência fundo a fundo extraído do site www.fns.saude.gov.br em 31/05/12, Quadro de Funcionários do SAMU de Anápolis/GO e extrato bancário da conta n° 440174-3 AG. 0324-7 Banco do Brasil S.A.'
Caracterização das irregularidades geradoras do dano ao erário
6. Extrai-se da situação sintetizada na seção 'histórico' desta instrução que o tomador de contas identificou como ilícito gerador do dano as seguintes irregularidades:
7. Ocorrência 1: Ausência de documentação comprobatória para pagamentos das despesas financiadas com recursos oriundos do Fundo Nacional de Saúde, destinados ao Fundo Municipal de Saúde de Anápolis/GO, nos exercícios de 2009 e 2010, para a execução dos serviços de atendimento móvel às urgências - SAMU 192 c/c Pagamento de profissionais médicos por plantões em que estavam ausentes, no âmbito do SAMU de Anápolis/GO no período de 2009/2010.
Valor histórico: R$ 1.683.024,73;
Data da irregularidade: de 5/1/2009 a 6/12/2010;
Dispositivos violados: 
- Lei 4.320/1964: artigos 60, 62, 63, §§ 1º e 2º, e 64, bem como o parágrafo único deste último, e 65;
- Decreto-Lei 200/1967: art. 93;
- Decreto 93.872/1986: art. 36, § 2º; e § 4° do art. 139; art. 66;
- Constituição Federal/1988: parágrafo único do art. 70; 
- Lei 10.180/2001: art. 26. 
Responsáveis: 
- WILMAR ALVES MARTINS (CPF XXX.728.961-XX) , na condição de Secretário Municipal de Saúde de Anápolis/GO (gestão: de 1/1/2009 a 27/9/2010) ;
- ROBERSON GUIMARÃES (CPF XXX.326.601-XX) , na condição de Secretário Municipal de Saúde de Anápolis/GO (gestão: de 27/9/2010 a 2/5/2011) ;
- SÉRGIO PAULO CARNEIRO JÚNIOR (CPF XXX.493.861-XX) , na condição de coordenador do SAMU de Anápolis/GO (gestão: 16/6/2009 a 30/11/2011) .
Condutas: 
- Conduta do Sr. Wilmar Alves Martins (CPF XXX.728.961-XX) : 
- Não comprovar documentalmente as despesas realizadas com recursos federais do SUS transferidos pelo Fundo Nacional de Saúde ao Fundo Municipal de Saúde de Anápolis/GO, consoante as Constatações n. 210982 e 249004 do Relatório de Auditoria Denasus n. 12379 (peça 2, p. 18-19; peça 3, p. 43) ;
- Conduta do Sr. Roberson Guimarães (CPF XXX.326.601-XX) : 
- Não comprovar documentalmente as despesas realizadas com recursos federais do SUS transferidos pelo Fundo Nacional de Saúde ao Fundo Municipal de Saúde de Anápolis/GO, consoante as Constatações n. 210982 e 249004 do Relatório de Auditoria Denasus n. 12379 (peça 2, p. 18-19; peça 3, p. 43) ;
- Conduta do Sr. Sérgio Paulo Carneiro Júnior (CPF XXX.493.861-XX) :
- Atestar a presença de profissionais ausentes e não ter tomado providências quanto à ausência de profissionais a plantões médicos no âmbito do SAMU de Anápolis/GO no período de 2009/2010, consoante a Constatação n. 210794 do Relatório de Auditoria Denasus n. 12379 (peça 2, p. 9) .
Evidências: 
- constatações n. 210982 e 249004 do Relatório de Auditoria Denasus n. 12379 (peça 2, p. 18-19; peça 3, p. 43) ;
- constatação n. 210794 do Relatório de Auditoria Denasus n. 12379 (peça 2, p. 9) ;
- extratos bancários da conta corrente 440174-3, da agência 324-7, do Banco do Brasil (peça 2, p. 35-63) ; 
- repasses do FNS efetuados para o FMS-Anápolis/GO, creditados na conta corrente 0000580430, da agência 003247, do Banco do Brasil (peças 7 a 11) ;
- Ofício n. 173/2012 emitido pela Secretaria Municipal de Saúde de Anápolis/GO e respectivos anexos, os quais constituem a fonte de evidência da Constatação n. 210982 do Relatório Conclusivo - primeiro relatório emitido em relação a esta Auditoria (peça 27) ; 
- cópia da denúncia realizada pelo Conselho Municipal de Saúde de Anápolis/GO, constante do Processo SIPAR n. 25000.073193/2012-91 (peça 26) ;  
- cópia dos livros de atas dos TARMs e Enfermagem, relativos aos exercícios de 2009 e 2010, que constituíram fonte de evidência da Constatação n. 210794 do Relatório Conclusivo da Auditoria (peça 24) ;
- Ação Civil Pública proposta pela Procuradoria da República em Anápolis e Uruaçu/GO, perante a 2ª Vara Federal da Subseção Judiciária de Anápolis/GO (Processo n. 0004275-35.2016.4.01.3502) (peça 12) .
7.1.  No período de 22/5/2012 a 6/7/2012, a unidade descentralizada do Denasus no Estado de Goiás realizou auditoria na Secretaria Municipal de Saúde de Anápolis/GO, tendo por escopo os serviços de atendimento móvel às urgências (SAMU 192) , em atenção à denúncia do Conselho Municipal de Saúde de Anápolis/GO, veiculada no Processo Sipar n. 25000.073193/2012-91 (peça 2, p. 6) : 
'De acordo com a denúncia apresentada, há inconformidades com relação às escalas de plantões em que profissionais não compareceram e receberam integralmente pelo plantão; enfermeiro trabalhando sozinho na escala recebendo dobrado nos finais de semana; assistente administrativo assinando ocorrências pelo coordenador geral; recusa de atendimento; curso de capacitação em condução de motos para emergência ministrado para pessoas que não fazem parte do SAMU; profissional não capacitado em atendimento de urgência/emergência atuando assistencialmente na ocorrência e assédio moral aos trabalhadores do SAMU.'
7.2. Os dados sobre a fiscalização realizada encontram-se no Relatório de Auditoria Denasus n. 12379 (peça 2, p. 3-31) , o qual foi complementado posteriormente (peça 3, p. 16-31 e p. 40-53; peça 5, p. 6-12) , ao qual constam anexados documentos, dentre os quais os que a seguir destacamos:
- extratos bancários (peça 2, p. 34-63) ;
- documentos de nomeação/exoneração dos responsáveis (peça 2, p. 64-69) ;
- justificativas (peça 3, p. 56-69; peça 5, p. 14-23) ;
- planilha de devolução de recursos ao Fundo Nacional de Saúde (peça 5, p. 43-46) .
7.3. O teor das Constatações n. 210982 e 249004 do Relatório de Auditoria Denasus n. 12379 é no sentido de que não foi apresentada à equipe de fiscalização documentação comprobatória da realização dos plantões médicos no SAMU, referente aos exercícios de 2009/2010:
- Constatação 210982: A Secretaria Municipal de Saúde não apresentou a documentação comprobatória da realização dos plantões médicos no Serviço de Atendimento Móvel de Urgência - SAMU, responsável por gerar o pagamento dos serviços prestados pelos profissionais, nos exercícios de 2009 e 2010, no valor total de R$ 1.683.024,73 (peça 2, p. 18-19) ;
- Constatação 249004: A Secretaria Municipal de Saúde não apresentou a documentação comprobatória da realização dos plantões médicos no Serviço de Atendimento Móvel de Urgência - SAMU, responsável por gerar o pagamento dos serviços prestados pelos profissionais, nos exercícios de 2009 e 2010, no valor total de R$ 1.683.024,73 (peça 3, p. 43) .
7.4. Foram listadas as seguintes evidências em relação a esse achado de auditoria (peça 2, p. 18; peça 3, p. 43) :
'Em 18/06/2012 foi solicitado à Secretaria Municipal de Saúde (SMS) , por meio do Comunicado de Auditoria/SEAUD/MS/GO n° 36, apresentar os Demonstrativos dos Relatórios de Frequência dos plantonistas médicos do SAMU, referentes aos exercícios de 2009 e 2010. A SMS respondeu, por meio do Ofício n° 173/2012, que após várias buscas em seu arquivo interno, não foram encontrados os demonstrativos de frequência do período solicitado. A falta da comprovação do fato gerador dos pagamentos dos profissionais plantonistas contraria o disposto no Art. 63, § 2°, inciso III da Lei Federal n° 4320/1964.'
7.5. Foram listadas como fontes das evidências em relação a esse achado de auditoria (peça 2, p. 18; peça 3, p. 43) :
'Comunicado de Auditoria/SEAUD/MS/GO n° 36/2012, Ofício 173/2012 emitido pela Secretaria Municipal de Saúde, resumo anual dos contracheques por matrícula dos médicos referente aos exercício de 2009 e 2010, ordens de pagamento e extratos bancários da Conta Corrente 440174-3, Agência 324-7, Banco do Brasil.'
7.6. Submetido o relatório preliminar para comentário dos gestores, foram apresentadas as seguintes justificativas (peça 2, p. 18) :
'Só foram efetuados pagamentos aos profissionais que efetivamente compareceram para o cumprimento do plantão. Assim, as escalas eram feitas pelo Coordenador do Samu-192 à época que exercia o controle dos profissionais do SAMU e encaminhava a frequência à Secretaria de Saúde para pagamento. Foi feito um levantamento de todos os profissionais médicos que trabalharam no SAMU-192 consta de planilha anexo ao presente, com a descrição pormenorizada da sua matrícula, nome completo, número do CPF, data de admissão, data de rescisão, descrição do cargo, lotação e regime jurídico, referentes aos anos de 2009 e 2010. Consta ainda, relatório de plantões médicos referente ao exercício de 2009 e 2010, bem como a quantidade mensal cumprida por cada profissional, o que comprova o acompanhamento da efetiva prestação de serviços como condição para pagamento.'
7.7. Foi realizada análise das justificativas apresentadas pela equipe do Denasus (peça 2, p. 18) :
'Não foram apresentadas as escalas feitas pelo coordenador do SAMU-192 e as frequências dos médicos plantonistas que eram encaminhadas ao Recursos Humanos da Secretaria de Saúde para pagamento. O Relatório de plantões médicos apresentado apenas informa a quantidade de plantões pagos, não comprovando a efetiva prestação dos serviços.'
7.8. Os recursos foram movimentados na seguinte conta corrente:
- conta corrente n. 440174-3 (SAMU - 192 - MS - ANAPOLIS) , agência 324-7, Banco do Brasil: extratos bancários referentes aos meses de janeiro/2009 a dezembro/2010 (peça 2, p. 35-63) .
7.9. No que diz respeito à responsabilização, a equipe de fiscalização incluiu no rol de responsáveis as seguintes pessoas, ex-secretários municipais de saúde de Anápolis/GO (peça 3, p. 44) :
- Sr. Wilmar Alves Martins (CPF XXX.728.961-XX) ; 
- Sr. Roberson Guimarães (CPF XXX.326.601-XX) .
7.10. Após terem sido notificados das conclusões constantes do Relatório de Auditoria Denasus n. 12379, o Sr. Luiz Carlos Teixeira Silva Júnior, na oportunidade na condição de Secretário Municipal de Saúde de Anápolis/GO, e os Srs. Wilmar Alves Martins e Roberson Guimarães, na condição de ex-Secretários, encaminharam em 23/4/2013 ao Denasus, por intermédio do Of. n°. 300/2013 SMS-GAB, justificativas (peça 3, p. 79-85; peça 4, p. 1-60; p. 62-67) , das quais extraímos os seguintes trechos, relativos à ocorrência em apreço:
- o gestor afirma que parte das escalas foi extraviada, tendo sido acostada cópia das escalas de médicos, faltou a comprovação de alguns meses dos exercícios de 2009 e 2010;
- sabendo-se que a denúncia por parte do Conselho ou de apenas um Conselheiro foi precedida de uma 'preparação' no interior da unidade, documentos foram extraviados e constatou-se furto de livros e relatórios contendo a frequência de médicos aos plantões. Tais atitudes motivaram o Boletim de Ocorrência n.230/10 junto à Polícia Civil de Anápolis (peça 3, p. 81) ;
- em que pese ocorrência desagregadora no interior da unidade do SAMU 192, foram levadas ao processo cópias das escalas de médicos em arquivo digital referente aos meses de janeiro, fevereiro, março, abril, maio, junho, julho, setembro e outubro de 2009, conforme o primeiro contraditório, assinado em 6/11/2010 (peça 3, p. 81) .
7.11. Além disso, não teria sido apresentada à equipe do Denasus a documentação referente à realização de curso de capacitação em condução de motos para emergência ministrado para pessoas que não faziam parte do SAMU.
7.12. Na planilha de devolução de recursos ao Fundo Nacional de Saúde (peça 5, p. 43-46) , referente às irregularidades listadas no Relatório de Auditoria Denasus n. 12379, houve a quantificação do débito no valor de R$ 1.683.024,73 (valor histórico) .
7.13. Em vista da falta de comprovação das despesas, cujos valores encontram-se consignados nos extratos da conta de movimentação de recursos financeiros do Serviço de Atendimento Móvel de Urgência, os quais foram repassados pelo FNS ao Fundo Municipal de Saúde (conta corrente 440174-3, agência 324-7, do Banco do Brasil) , foram realizadas as seguintes proposições de devolução dos recursos, no valor (histórico) de R$ 1.683.024,73 (peça 3, p. 45-52) . No Quadro 2 encontram-se relacionadas as proposições de devolução (peça 3, p. 45-52) , referentes à Constatação n. 249004 do Relatório de Auditoria Denasus 12379 (peça 3, p. 43-45) , com a indicação dos documentos que evidenciam a Constatação realizada: 
Quadro 2: Proposições de Devolução de Recursos referentes à Constatação nº 249004 do Relatório de Auditoria Denasus 12379
	Nº DEVOLUÇÃO
	DOCUMEN-TOS COMPRO- BATÓRIOS
	Nº DO DOCU-MENTO
	DATA FATO GERADOR
	VALOR         (em R$) 
	REFERÊNCIA

	103540
	Extrato Bancário.
	1
	05/01/2009
	     30 397,14   
	mês de janeiro de 2009.

	103543
	Extrato Bancário.
	2
	05/02/2009
	     26 272,14   
	mês de fevereiro de 2009.

	103535
	Extrato Bancário.
	3
	05/03/2009
	     26 456,60   
	mês de março de 2009.

	103545
	Extrato Bancário.
	4
	06/04/2009
	     41 997,14   
	mês de abril de 2009.

	103542
	Extrato Bancário.
	5
	05/05/2009
	     46 201,59   
	mês de maio de 2009.

	103534
	Extrato Bancário.
	6
	05/06/2009
	     42 147,14   
	mês de junho de 2009.

	103553
	Extrato Bancário.
	7
	06/07/2009
	     70 708,03   
	mês de julho de 2009.

	103541
	Extrato Bancário.
	8
	05/08/2009
	     81 523,03   
	mês de agosto de 2009.

	103554
	Extrato Bancário.
	9
	07/09/2009
	     59 023,03   
	mês de setembro de 2009.

	103538
	Extrato Bancário. 
	10
	05/10/2009
	     59 923,03   
	mês de outubro de 2009.

	103555
	Extrato Bancário.
	11
	05/11/2009
	     61 273,03   
	mês de novembro de 2009.

	103536
	Extrato Bancário.
	12
	07/12/2009
	     61 514,25   
	mês de dezembro de 2009.

	103552
	Extrato Bancário.
	1
	05/01/2010
	     71 582,94   
	mês de janeiro de 2010.

	103539
	Extrato Bancário.
	2
	06/02/2010
	     59 882,94   
	mês de fevereiro de 2010.

	103551
	Extrato Bancário.
	3
	05/03/2010
	     89 364,00   
	mês de março de 2010.

	103556
	Extrato Bancário.
	4
	05/04/2010
	     91 164,00   
	mês de abril de 2010.

	103547
	Extrato Bancário.
	5
	05/05/2010
	     93 091,32   
	mês de maio de 2010.

	103544
	Extrato Bancário.
	6
	07/06/2010
	     77 431,80   
	mês de junho de 2010.

	103557
	Extrato Bancário.
	7
	05/07/2010
	     68 431,80   
	mês de julho de 2010.

	103537
	Extrato Bancário.
	8
	05/08/2010
	     82 282,54   
	mês de agosto de 2010.

	103546
	Extrato Bancário.
	9
	06/09/2010
	     92 182,54   
	mês de setembro de 2010.

	103549
	Extrato Bancário.
	10
	05/10/2010
	     72 382,54   
	mês de outubro de 2010.

	103548
	Extrato Bancário.
	11
	05/11/2010
	   106 245,09   
	mês de novembro de 2010.

	103550
	Extrato Bancário.
	12
	06/12/2010
	   171 547,07   
	mês de dezembro de 2010.

Fonte: Relatório Complementar de Auditoria Denasus nº 12379, de 19/3/2013 (peça 3, p. 45-52) .
7.14. A partir das informações veiculadas no Relatório de Auditoria do Denasus, nota-se que houve menção ao Coordenador Geral do SAMU na documentação apresentada pelo Conselho Municipal de Saúde de Anápolis/GO (peça 2, p. 7) :
'Na documentação apresentada pelo Conselho Municipal de Saúde de Anápolis, há relato de que o Coordenador Geral não comparecia. Devido à ausência a assistente administrativa assinava para agilizar a liberação dos extratos de ocorrência para a família dos pacientes.
 (...) 
O Conselho Municipal de Saúde informa que através de acordo entre os enfermeiros e o Coordenador Geral do SAMU foi estabelecido que os enfermeiros que porventura ficassem sozinhos nos plantões dos fins de semana receberiam dobrado por isso.'
7.15. Na conclusão do relatório de auditoria, a equipe de fiscalização do Denasus consignou que não foi apresentada a documentação comprobatória da realização das despesas relativas a médicos que receberam por plantões não realizados e a realização de curso de capacitação em condução de motos para emergência ministrado para pessoas que não faziam parte do SAMU (peça 2, p. 22) :
'Quanto às inconformidades sobre médicos receberam por plantões não realizados e a realização de curso de capacitação em condução de motos para emergência ministrado para pessoas que não faziam parte do SAMU, a documentação comprobatória da realização das despesas relativas a estes dois fatos não foram apresentadas o que gerou a proposição de ressarcimento no valor de R$ 1.686.024,73 (um milhão, seiscentos e oitenta e seis mil, vinte e quatro reais e setenta e três centavos) , com fundamento no artigo 63, § 2°, inciso III da Lei Federal n° 4.320/64 e artigo 11 do Decreto Presidencial n° 1.651/95 a ser restituído ao Fundo Nacional de Saúde/MS com os devidos acréscimos legais, face a não apresentação de documentação solicitada.'
7.16. Em 16/12/2016, foi emitido o relatório do Tomador de Contas Especial n. 276/2016 (peça 1, p. 30-36) , do qual destacamos os seguintes apontamentos, em síntese: 
- irregularidade geradora de débito no valor histórico de R$ 1.683.024,73, apurado em planilha de devolução: não apresentação da documentação comprobatória da realização dos plantões médicos no Serviço de Atendimento Móvel de Urgência;
- as despesas irregulares foram realizadas no período de gestão dos Srs. Wilmar Alves Martins e Roberson Guimarães, Secretários Municipais de Saúde da Prefeitura Municipal de Anápolis/GO à época da ocorrência dos fatos.
7.17. Em 10/8/2017, foi emitido o relatório de auditoria CI n. 794/2017 (peça 1, p. 38-40) , no qual se endossou as conclusões da equipe de fiscalização do Denasus, tendo, inclusive, reproduzindo-se trecho do relatório do Denasus (destaques nossos) :
'por fim quanto ao direito líquido e certo argumentado, a importância de R$ 1.683.024,73 [...] corresponde ao total das despesas não comprovadas. Não cabe [à] equipe de auditoria quantificar o número de plantões realizados por cada médico. Conforme o disposto na Lei n° 4.320/1964 esse é um dever da administração. A SMS deve obedecer todas as etapas da execução da despesa, e, portanto, a responsabilidade pela liquidação das despesas cabe ao Gestor da Secretaria Municipal de Saúde.
Se a equipe de auditoria não conseguiu precisar o número de plantões realizados, indagamos como que a Secretária Municipal de Saúde o fez? São esses os documentos que devem ser apresentados para elisão da inconformidade.
Pelo exposto, ratifica-se que a recomendação feita continue a vigorar, considerando que a Secretaria Municipal de Saúde não apresentou documentos comprobatórios da realização dos plantões pelos profissionais médicos do SAMU, nos exercícios 2009 e 2010 e não informou como o controle da mesma era realizada, bem como com base em qual documento legal o Recursos Humanos efetuava os pagamentos dos plantonistas, permanecendo assim a proposição de devolução, no valor de R$ 1.683.024,73 [...]'
8. No âmbito da 2ª. instrução técnica (peça 29) , foi descrita a Ocorrência nº 2 como sendo o 'Pagamento de profissionais médicos por plantões em que estavam ausentes, no âmbito do SAMU de Anápolis/GO no período de 2009/2010', assim como está na matriz de responsabilização anexa àquela instrução técnica (peça 29, p. 20) , porém no encaminhamento da citação houve junção da ocorrência nº 2 com a ocorrência nº 1.
8.1. O teor da Constatação n. 210794 do Relatório de Auditoria Denasus n. 12379, pela qual foi reportada a ausência de profissionais a plantões médicos no âmbito do SAMU de Anápolis/GO, é a seguinte: no período de 2009/2010 houve falta do profissional médico nos plantões do SAMU-192 Anápolis (peça 2, p. 9) .
8.2. Foram listadas as seguintes evidências em relação a esse achado de auditoria (peça 2, p. 9) :
'Após análise dos livros de Atas (TARMs e Enfermagem) apresentados, ficou confirmada a denúncia apresentada pelo Conselho Municipal de Saúde, sobre a falta do profissional médico escalado para cobertura de plantão. Foram constatadas anotações nos livros a expressão ...SEM MÉDICO..., porém não há como precisar o número de plantões descobertos, visto que nos livros há períodos sem anotações, nomes registrados de forma imprecisa e ao se comparar os registros dos TARMs com os da Enfermagem, há dados que não coincidem.'
8.3. Foram listadas como fontes das evidências em relação a esse achado de auditoria (peça 2, p. 9) : 'Livros de atas dos TARMs e Enfermagem apresentados à Equipe, relativos ao período 2009/2010'.
8.4. Submetido o relatório preliminar para comentário dos gestores, foram apresentadas as seguintes justificativas (peça 2, p. 9) :
'A Constatação 210794 aponta a falta do profissional médico escalado para o plantão. Vale informar que os dados das enfermeiras e dos TARMs refletem o momento individual e não a frequência dos profissionais e, em razão disto, pode haver divergências. Em situações como estas, os TARMs podem constar a ausência do profissional médico em seus dados, contudo, não informa se ele está em uma ocorrência, se ainda não chegou ou está escalado para determinados atendimentos.'
8.5. Foi, então, realizada análise das justificativas apresentadas pela equipe do Denasus (peça 2, p. 9) :
'O Gestor justifica informando que pode haver divergências nas anotações das enfermeiras e dos TARMs. Já sabedores do fato, a Equipe solicitou que fossem enviadas as Escalas de Plantões do período 2009 e 2010, para elucidação dos fatos denunciados, o que não foi atendido, ou seja as Escalas de Plantões assinadas pelo Responsável do SAMU não foram apresentadas o que gera o pagamento dos serviços prestados pelos profissionais, conforme constatação 210982.'
8.6. Em decorrência da diligência realizada, passaram a integrar estes autos os seguintes documentos mencionados como fontes de evidência da Constatação n. 210794 do Relatório de Auditoria Denasus n. 12379 (peça 2, p. 9) : 
- Livros de atas dos TARMs e Enfermagem apresentados à Equipe, relativos ao período 2009/2010 (peça 24) .
8.7. Por sinal, a denúncia realizada pelo Conselho Municipal de Saúde de Anápolis/GO (peça 26, p. 4-5) utilizou-se de livros de atas para apontar que havia médicos que receberam por plantões não realizados:
'Recebemos carta denúncia (doc. nº 71) que expunha que o coordenador médico do SAMU na época enviava ao RH as frequências dos médicos contendo plantões completos, sem absenteísmo, mas essa informação enviada pelo coordenador geral não condiz com a informação dos livros ata (doc. nº 05 e 07, pedidos via ofício, doc. nº 22 cedidos via ofício nº 209/2010, doc. nº 24) , onde há registros de períodos que não foram cobertos por todos os médicos descritos nas escalas. O salário era pago integralmente aos profissionais, incluindo período não trabalhado. Para apuração da denúncia, o Conselho Municipal de Saúde teve acesso aos demonstrativos de pagamento mensais e anuais dos médicos (doc. nº 154 a 190 pedidos via ofício nº 04/2011) , esses documentos foram cedidos pela SEMUSA através do ofício nº 0025/2011, emitido no dia 31 de janeiro de 2011.
Cruzamos as variáveis da frequência enviada ao RH (doc. nº 14, e doc. nº 71, pág. 04 a 08) , da ata dos plantões (doe. Nº 05 e 07) e demonstrativos de pagamento (doc. nº 154 a 190) . Fizemos uma reprodução de escala médica a partir do registro dos livros dos TARMS e dos enfermeiros e acoplamos os vencimentos mensais, anuais e por plantão (Anexo I) .
Constatamos que um médico parece não ter recebido e chegou a trabalhar (precisa ser investigado) . Após a apuração, verificamos que a denúncia procede, pois o pagamento não condiz com as escalas e houve dias em que os, plantões ficaram descobertos nas 24 horas (Anexos II e III) .'
8.8. Cabe ainda mencionar que na referida ação civil pública (peça 13) , há relato que a autoridade policial realizou cruzamento dos registros dos plantões nos livros de registro de ocorrência dos enfermeiros, dos demonstrativos de frequência dos médicos credenciados entregues ao Departamento de Recursos Humanos da Secretaria Municipal de Saúde e dos contracheques de pagamentos:
'A partir do cruzamento dos registros dos plantões nos livros de registro de ocorrência dos enfermeiros  (fls. 401/785, volumes II e III dos autos do IPL nº 0110/2012 - DPF/ANS/GO; e fls. 286/351 do apenso I, volume II) - DOC 3, dos demonstrativos de frequência dos médicos credenciados entregues ao Departamento de Recursos Humanos da Secretaria Municipal de Saúde e dos contracheques de pagamentos (fls. 340/398 - DOC 4) , ficou demonstrado que houve pagamento indevido por plantões não realizados nos períodos de 09/09/2009 a 25/02/2010 (fls. 340/345 - DOC 4) e de 01/05/2010 a 03/07/2010 (fls. 824/826 - DOC 5) .'
8.9. Cabe ainda mencionar que restou constatado pela equipe de fiscalização do Denasus que à época a Secretaria Municipal de Saúde gerenciava os recursos financeiros do Fundo Municipal de Saúde destinados às despesas do Serviço de Atendimento Móvel de Urgência - SAMU, consoante a Constatação n. 206431 (peça 2, p. 18) .
8.10. Em ponto adiante da ação civil pública (peça 13, p. 8) é mencionado que o cargo de coordenador-geral do SAMU foi ocupado pelo Sr. Rodrigo Fonseca Rodrigues, porém que o Sr. Sérgio Carneiro o substituiu na função por volta dos meses de outubro a novembro de 2009: 
'15. Importante salientar que a despeito da informação trazida pela Secretaria Municipal de Saúde, as provas que instruem a presente ação indicam que o requerido SÉRGIO CARNEIRO passou a exercer de fato a função de Coordenador Geral do SAMU em Anápolis/GO já no segundo semestre de 2009.
16. É nesse sentido o depoimento prestado pelo ex-Coordenador-Geral do SAMU Rodrigo Fonseca Rodrigues (vide termo de declarações de fls. 110/111 do 1º volume - DOC 7) , o qual afirmou perante a autoridade policial que o requerido SÉRIGO CARNEIRO o substituiu na função de Coordenador-Geral do SAMU em Anápolis/GO por volta dos meses de outubro a novembro de 2009.'
9. Análise: No que diz respeito às ocorrências nº 1 e 2, cabe apontar quanto à necessidade de demonstração do bom uso dos recursos públicos, por força do que dispõe o art. 70, parágrafo único, da Constituição Federal, bem assim o art. 93 do Decreto-Lei 200/1967 c/c o art. 66 do Decreto 93.872/1986, sendo que a comprovação compete exclusivamente ao gestor dos recursos. 
9.1. O parágrafo único do art. 70 da Constituição Federal determina que 'prestará contas qualquer pessoa física ou jurídica, pública ou privada, que utilize, arrecade, guarde, gerencie ou administre dinheiros, bens e valores públicos ou pelos quais a União responda, ou que, em nome desta, assuma obrigações de natureza pecuniária'. 
9.2. No que diz respeito à informação de ter ocorrido extravio de documentos, furto de livros e relatórios contendo a frequência de médicos aos plantões, situações essas levadas a registro perante a autoridade policial, há que se sopesar que, sob a ótica do Superior Tribunal de Justiça, o boletim de ocorrência não goza de presunção juris tantum de veracidade das informações, posto que apenas consigna as declarações colhidas unilateralmente pelos interessados, sem atestar que tais relatos sejam verdadeiros' (AgRg no Ag 795.097/SC, Relator o Ministro Hélio Quaglia Barbosa. DJ de 20/8/2007) .' (AgRg no Ag n. 1.224.227, 4ª Turma, rel. Min. Raul Araújo, DJe 20/6/2011) .
9.3. Ainda que se comprovasse que houve cabalmente extravio de documentos e que entre eles estava especificamente o livro de ponto dos empregados e funcionários do SAMU, não restaria justificada a completa ausência de informações sobre a frequência desses colaboradores, tendo em vista que é provável que tenha ocorrida alguma forma de comunicação ao setor financeiro da Secretaria Municipal de Saúde de Anápolis/GO a respeito da frequência dos diversos colaboradores do SAMU que, inclusive, motivou o pagamento dos plantões realizados. 
9.4. Não constam dos autos cópia dos contratos de credenciamento firmados entre os médicos plantonistas e a Prefeitura Municipal de Anápolis, muito menos relatórios comprobatórios da prestação do serviço por cada um desses plantonistas. Todavia, houve menção à existência desses documentos na Ação Civil Pública (peça 12) , de autoria da Procuradoria da República em Anápolis e Uruaçu.
9.5. Foi pontuado na 2ª instrução técnica que até aquele estágio deste processo de tomada de contas especial, havia uma sinalização razoável de haver outros meios de prova disponíveis para os então gestores da Secretaria Municipal de Saúde de realizar a prestação de contas quanto aos procedimentos de pagamento aos médicos contratados, dos valores pagos e da efetiva apuração administrativa de denúncias referentes à ausência ao serviço de colaboradores do SAMU de Anápolis/GO. Sem os comprovantes respectivos há impedimento de se emitir parecer que houve boa gestão dos recursos federais repassados, posto que ausente (ou não verificável) o nexo de causalidade com as despesas eventualmente realizadas, sob a responsabilidade dos então gestores.
9.6. Ainda que não esteja completa nos autos, a denúncia formulada pelo Conselho Municipal de Saúde (peça 26, p. 4-5) indica que houve um cruzamento de dados que resultaram na conclusão de absenteísmo de parte do corpo clínico.
9.7. No que diz respeito à responsabilização, o Tomador de Contas Especial arrolou como responsáveis as seguintes pessoas, os quais foram secretários municipais de saúde de Anápolis/GO (peça 1, p. 30-36) :
- Sr. Wilmar Alves Martins (CPF XXX.728.961-XX) ;
- Sr. Roberson Guimarães (CPF XXX.326.601-XX) .
9.8. Considerando o disposto no inciso III do art. 9º da Lei 8.080/1990, que dispõe que a direção do SUS no âmbito dos Municípios é exercida pela respectiva Secretaria de Saúde ou órgão equivalente, de início, concordamos com o posicionamento adotado na fase interna da TCE. Ademais, restou constatado pela equipe de fiscalização do Denasus que à época a Secretária Municipal de Saúde gerenciava os recursos financeiros do Fundo Municipal de Saúde destinados às despesas do Serviço de Atendimento Móvel de Urgência - SAMU, consoante a Constatação n. 206431 (peça 2, p. 18) .
9.9. Além disso, à vista dos fatos narrados na Ação Civil Pública proposta perante a 2ª Vara Federal da Subseção Judiciária de Anápolis/GO (Processo n. 0004275-35.2016.4.01.3502) (peça 12) , conjugado com as informações advindas da diligência realizada junto à Secretaria Municipal de Saúde de Anápolis/GO (peça 19, p. 1-2) , vislumbrou-se a necessidade no âmbito da 2ª. instrução técnica (peça 29) de incluir no rol de responsáveis o Sr. Sérgio Paulo Carneiro Júnior (CPF XXX.493.861-XX) , na condição de Coordenador do SAMU no período de 16/6/2009 a 30/11/2011 (peça 19, p. 2) , posto que não havia restado comprovado documentalmente nestes autos a sua atuação enquanto coordenador clínico do SAMU, conforme notícias coletadas no decorrer da instrução destes autos (peças 12 e 13) . 
9.10. A ação civil pública foi motivada por denúncia formulada pelo Conselho Municipal de Saúde (peça 26, p. 4-5) , o qual recebeu manifestação anônima de que o requerido, o Sr. Sérgio Paulo Carneiro Júnior, estava registrando a frequência dele e dos demais médicos plantonistas a todos os plantões de 24 horas para os quais haviam sido escalados, mesmo havendo plantões que não tinham sido cumpridos ou que foram realizados somente por 12 horas. 
9.11. No que diz respeito à fundamentação legal apontada pela equipe de fiscalização para caracterizar a irregularidade da ocorrência (Art. 63, § 2º, inciso III da Lei Federal nº 4320/1964 e art. 11 do Decreto Presidencial n. 1.651 de 28/9/1995) , entendeu-se que se mostrava pertinente acrescentar ainda a seguinte: Parágrafo Único do art. 70 da Constituição Federal/1988; art. 26, da Lei 10.180/2001; arts. 60, 62, 63, 64, bem como o parágrafo único deste último, e 65 da Lei 4.320, de 17/3/1964; e § 4° do art. 139, do Decreto 93.872, de 23/12/1986.
9.12. Assim, na instrução técnica precedente (peça 29) , foi proposta a realização de citação dos seguintes responsáveis, pelos débitos elencados no Quadro 3: 
- Sr. Sérgio Paulo Carneiro Júnior (CPF XXX.493.861-XX) , na condição de coordenador do SAMU de Anápolis/GO (gestão: 16/6/2009 a 30/11/2011) ;
- Sr. Wilmar Alves Martins (CPF XXX.728.961-XX) , na condição de Secretário Municipal de Saúde de Anápolis/GO (gestão: 1/1/2009 a 27/9/2010) ;
- Sr. Roberson Guimarães (CPF XXX.326.601-XX) , na condição de Secretário Municipal de Saúde de Anápolis/GO (gestão: 27/9/2010 a 2/5/2011) .
                            Quadro 3: Distribuição dos Débitos na Fase Externa da TCE
	DATA FATO GERADOR
	VALOR           (em R$) 
	RESPONSÁVEIS

	05/01/2009
	     30 397,14   
	Wilmar Alves Martins 

	05/02/2009
	     26 272,14   
	Wilmar Alves Martins 

	05/03/2009
	     26 456,60   
	Wilmar Alves Martins 

	06/04/2009
	     41 997,14   
	Wilmar Alves Martins 

	05/05/2009
	     46 201,59   
	Wilmar Alves Martins 

	05/06/2009
	     42 147,14   
	Wilmar Alves Martins 

	06/07/2009
	     70 708,03   
	Sérgio Paulo Carneiro Júnior
	Wilmar Alves Martins 

	05/08/2009
	     81 523,03   
	Sérgio Paulo Carneiro Júnior
	Wilmar Alves Martins 

	07/09/2009
	     59 023,03   
	Sérgio Paulo Carneiro Júnior
	Wilmar Alves Martins 

	05/10/2009
	     59 923,03   
	Sérgio Paulo Carneiro Júnior
	Wilmar Alves Martins 

	05/11/2009
	     61 273,03   
	Sérgio Paulo Carneiro Júnior
	Wilmar Alves Martins 

	07/12/2009
	     61 514,25   
	Sérgio Paulo Carneiro Júnior
	Wilmar Alves Martins 

	05/01/2010
	     71 582,94   
	Sérgio Paulo Carneiro Júnior
	Wilmar Alves Martins 

	06/02/2010
	     59 882,94   
	Sérgio Paulo Carneiro Júnior
	Wilmar Alves Martins 

	05/03/2010
	     89 364,00   
	Sérgio Paulo Carneiro Júnior
	Wilmar Alves Martins 

	05/04/2010
	     91 164,00   
	Sérgio Paulo Carneiro Júnior
	Wilmar Alves Martins 

	05/05/2010
	     93 091,32   
	Sérgio Paulo Carneiro Júnior
	Wilmar Alves Martins 

	07/06/2010
	     77 431,80   
	Sérgio Paulo Carneiro Júnior
	Wilmar Alves Martins 

	05/07/2010
	     68 431,80   
	Sérgio Paulo Carneiro Júnior
	Wilmar Alves Martins 

	05/08/2010
	     82 282,54   
	Sérgio Paulo Carneiro Júnior
	Wilmar Alves Martins 

	06/09/2010
	     92 182,54   
	Sérgio Paulo Carneiro Júnior
	Wilmar Alves Martins 

	05/10/2010
	     72 382,54   
	Sérgio Paulo Carneiro Júnior
	Roberson Guimarães 

	05/11/2010
	   106 245,09   
	Sérgio Paulo Carneiro Júnior
	Roberson Guimarães 

	06/12/2010
	   171 547,07   
	Roberson Guimarães 

Fonte: TC Processo 028.137/2017-5 (peça 29, p. 14) .
VERIFICAÇÃO DO PRAZO DE PRESCRIÇÃO DA PRETENSÃO PUNITIVA
10. Observa-se não ter ocorrido a prescrição da pretensão punitiva por parte do TCU que, nos termos do entendimento firmado no Acórdão 1441/2016-TCU-Plenário (Rel. Ministro Benjamin Zymler) , subordina-se ao prazo geral de prescrição indicado no art. 205 do Código Civil, qual seja, dez anos contados a partir da data de ocorrência da irregularidade sancionada, nos termos do art. 189 do Código Civil. As irregularidades discutidas nesta TCE ocorreram nos exercícios de 2009 a 2010, portanto há menos de 10 anos.
10.1. O despacho de ordenação da citação ocorreu em 6/2/2019 (peça 31) , enquanto as datas dos últimos fatos geradores ocorreram em: 6/9/2010 (em relação ao Sr. Wilmar Alves Martins) , 5/11/2010 (em relação ao Sr. Sérgio Paulo Carneiro Júnior) e 6/12/2010 (em relação ao Sr. Roberson Guimarães) , portanto não foi ultrapassado o limite de 10 anos, não tendo ocorrido assim a prescrição da pretensão punitiva por parte do TCU.
Análise das Citações
11. Em cumprimento ao Despacho do Sr. Secretário de Controle Externo da SECEX-TCE (peça 31) , foi realizada a citação das seguintes pessoas, mediante os ofícios relacionados no Quadro 4:  
Quadro 4: Comunicações Processuais Efetivadas no âmbito do TCU
	Comunicação 
	Data de expedição
	Peça
	Destinatário
	Data da ciência ou motivo da devolução
	Peça da ciência
	Peça da Resposta

	Ofício 0522/2019-SecexTCE
	13/02/2019
	37
	Wilmar Alves Martins
	19/02/2019
	40
	47-48

	Ofício 0526/2019-SecexTCE
	13/02/2019
	35
	Sérgio Paulo Carneiro Junior
	18/02/2019
	39 e 44
	54-64

	Ofício 2074/2019-SecexTCE
	09/05/2019
	65
	Roberson Guimarães
	16/05/2019
	70
	71-72

	Ofício 2075/2019-SecexTCE
	09/05/2019
	67
		16/05/2019
	69
	71-72

Fonte: TC Processo 028.137/2017-5 (peças 35, 37, 39, 40, 44, 47-48, 54-64, 65, 67, 69, 70, 71-72) .
Análise das Alegações de defesa Apresentadas
Citação do Sr. Wilmar Alves Martins e do Sr. Roberson Guimarães
12. O Sr. Wilmar Alves Martins (CPF XXX.728.961-XX) tomou ciência do ofício que lhe foi remetido, conforme documento constante da peça 40, tendo apresentado, tempestivamente, suas alegações de defesa, conforme documentação integrante das peças 47-48.  
12.1. O Sr. Roberson Guimarães (CPF XXX.326.601-XX) tomou ciência dos ofícios que lhe foram remetidos, conforme documentos constantes das peças 69-70, tendo apresentado, tempestivamente, suas alegações de defesa, conforme documentação integrante das peças 71-72.  
12.2. Os responsáveis foram ouvidos em decorrência da irregularidade:
Ocorrência: Ausência de documentação comprobatória para pagamentos das despesas financiadas com recursos oriundos do Fundo Nacional de Saúde, destinados ao Fundo Municipal de Saúde de Anápolis/GO, nos exercícios de 2009 e 2010, para a execução dos serviços de atendimento móvel às urgências - SAMU 192 c/c Pagamento de profissionais médicos por plantões em que estavam ausentes, no âmbito do SAMU de Anápolis/GO no período de 2009/2010.
Conduta:
- Não comprovar documentalmente as despesas realizadas com recursos federais do SUS transferidos pelo Fundo Nacional de Saúde ao Fundo Municipal de Saúde de Anápolis/GO, consoante as Constatações n. 210982 e 249004 do Relatório de Auditoria Denasus n. 12379 (peça 2, p. 18-19; peça 3, p. 43) .
Argumentos apresentados
12.3. As alegações de defesa apresentadas pelos defendentes foram as seguintes, em síntese:
- Argumento 01: o Sr. Wilmar aponta que a denúncia partiu do Conselho Municipal de Saúde (ou de apenas um Conselheiro) , ao passo que se presume que houve uma 'preparação' no interior da unidade, uma vez que vários documentos foram extraviados, bem como restou constatado furto de livros e relatórios contendo a frequência dos médicos que laboraram nos plantões, sendo que tais ilícitos praticados no âmbito administrativo resultaram no registro do Boletim de Ocorrência nº 230/10 junto a Polícia Civil de Anápolis. Foram levados os processos e cópias das escalas dos médicos que estavam em arquivo digital referente aos meses de janeiro/outubro de 2009. O defendente aponta que buscaram-se os documentos não digitais que pudessem comprovar os pagamentos das despesas financiadas com os recursos do FNS, tendo conseguido 12 pastas A-Z, contendo diversos documentos que podem elucidar os apontamentos das 'irregularidades' levantadas, porém haveria necessidade de concessão de prazo razoável para que fossem realizados os levantamentos, requerendo prazo adicional de 45 dias, visando a análise e seleção dos documentos que poderão comprovar os pagamentos das despesas (peça 47, p. 2-3) ; as alegações de defesa do Sr. Roberson foram no mesmo sentido da apresentada pelo Sr. Wilmar, quanto a esse argumento (peça 71, p. 2-4) ;
- Argumento 02: o Sr. Wilmar aponta que há outros meios que comprovam a prestação dos serviços efetuados pelos médicos do SAMU 192 e devem ser considerados pelo TCU. O defendente destaca o número de prestação de serviços feitos pelo SAMU, durante o período 2009/2010, por unidade de saúde (Santa Casa e Huana, no total de 36.778 atendimentos, subtraindo-se desse total 6.259 e 7.745 atendimentos já declarados) , os quais demonstram a quantidade de atendimentos, o que poderá ser levado em consideração no caso de as imputações de restituições perdurarem (peça 47, p. 3-4) ; o defendente aponta que o excesso (22.274 atendimentos) foi encaminhamento para outras unidades de saúde, dentre elas o Hospital Jamel Cecílio e Evangélico (peça 47, p. 5) ; além dos quantitativos, o defendente aponta o fato de que os detalhes técnicos da operacionalidade do SAMU de Anápolis, no exercício de 2010, foram encaminhados para a sede central de Regulação de Urgência e Emergência, detalhes esses que caracterizam o regular funcionamento dos serviços (peça 47, p. 5) ; o defendente menciona que os referidos documentos encontram-se acostados aos autos da Auditoria, nos moldes solicitados pelo TCU (peça 47, p. 5) ; as alegações de defesa do Sr. Roberson foram no mesmo sentido da apresentada pelo Sr. Wilmar, quanto a esse argumento (peça 71, p. 4-6) ;
- Argumento 03: o defendente aponta que a sua última manifestação não foi objeto de apreciação no âmbito do Denasus, posto que caberia ao TCU analisar que apesar da falta de profissionais médicos escalados para a cobertura de plantões, mesmo assim milhares de serviços foram prestados pelo SAMU (peça 47, p. 5) ; as alegações de defesa do Sr. Roberson foram no mesmo sentido da apresentada pelo Sr. Wilmar, quanto a esse argumento (peça 71, p. 6) ;
- Argumento 04: os serviços do SAMU foram pagos com a verba destinada para o FMS, ao passo que não é razoável que seja imputada a restituição com base nos valores totais atinentes a todo o período de 2009/2010, sendo que conforme demonstrado pelos números alinhavados preteritamente, os serviços foram prestados e de forma eficiente (peça 47, p. 5) ; o Sr. Wilmar alega que para o pretendido ressarcimento é preponderante a consistência e certeza absoluta do valor a ser ressarcido, além disso aponta que as provas não são consubstanciadas no direito líquido e certo e que a importância de R$ 1.683.024,73 não expressa valor certo, porquanto falta apuração exata da eventual ofensa ao erário (peça 47, p. 6) ; as alegações de defesa do Sr. Roberson foram no mesmo sentido da apresentada pelo Sr. Wilmar, quanto a esse argumento (peça 71, p. 6-7) ;
- Argumento 05: o defendente afirma que não ficou devidamente comprovada a quantidade de faltas ou pagamentos efetuados sem a efetiva prestação dos serviços realizados pelos médicos plantonistas do SAMU. Para tanto menciona trecho da constatação 249004 no qual a equipe do Denasus reconhece a impossibilidade de identificar quais profissionais receberam por esses plantões não realizados, todavia a equipe do Denasus complementa que isso se deve à falta dos registros de frequência e dos documentos comprobatórios de despesas exigidos pela Lei 4.320/1964, bem assim aponta uma decorrência que o atendimento à população ficou prejudicado porque vários atendimentos foram realizados sem profissionais médicos (peça 47, p. 7) ; em ponto adiante, o Sr. Wilmar aponta que o termo 'vários' é impreciso, bem assim que as proposições de ressarcimento estão fundamentadas nos extratos bancários/ordens de pagamento relativos a cada plantonista, porém entende que foram esquecidas as presenças dos plantonistas na contabilização, além da imprecisão constante nos livros consultados e nos registros dos TARMs, situação essa que o levou a concluir que os valores dos extratos não tem como corresponderem com exatidão aos plantões que foram frequentados (peça 47, p. 7-8) ; as alegações de defesa do Sr. Roberson foram no mesmo sentido da apresentada pelo Sr. Wilmar, quanto a esse argumento (peça 71, p. 7-9) .
Análise
12.4. No que diz respeito ao Argumento 01, os defendentes não trouxeram prova documental do alegado por eles. No que diz respeito ao pedido de prorrogação de prazo, consta nos autos a concessão pela então Relatora de dilatação do prazo para apresentação de alegação de defesa pelo Sr. Roberson (peça 76) . Porém, após o prazo concedido, não houve juntada de documentos relativos à apuração que apontaram como necessária. Dessa feita, não há como acolher as alegações de defesa apresentadas.
12.5. No que diz respeito ao Argumento 02, os defendentes não trouxeram prova documental do alegado por eles. Dessa feita, não há como acolher as alegações de defesa apresentadas.
12.6. No que diz respeito ao Argumento 03, os defendentes apontam que houve cerceamento da defesa, porém não especificaram em que páginas deste processo de controle externo estão os documentos que foram supostamente ignorados e/ou não considerados. 
12.7. Tal imprecisão na indicação do documento supostamente não considerado exigiu que se compulsasse novamente estes autos, localizando-se, então, justificativas comuns apresentadas pelos defendentes à equipe de auditoria em 2013, mediante o Of. n°. 300/2013 SMS-GAB, de 23/4/2013 (peça 3, p. 79-85; peça 4, p. 1-60; p. 62-67) . Porém, nestes mesmos autos, consta manifestação da equipe de fiscalização quanto a esses documentos apresentados (após à finalização da fiscalização) , mais especificamente no seguinte documento: Relatório Complementar de Auditoria nº 12379, de 29/10/2014 (peça 5, p. 6-12) . Portanto, não cabe acolher as alegações de defesa apresentadas pelos defendentes.
12.8. No que diz respeito ao Argumento 04, os defendentes apontam a irrazoabilidade do débito apontado e justificam que foi calculado pelo total repassado, porém nas consultas realizadas no âmbito da 2ª instrução técnica restou apurado que os repasses do FNS para o FMS em 2009 e 2010 totalizaram R$ 2.976.000,00 (ver peça 29, p. 6, Quadro 1) . Apesar da divergência, o argumento mereceria análise contábil se houvesse a juntada de comprovantes de despesas. O dever de prestar contas pelos recursos repassados compete ao gestor, consoante parágrafo único do art. 70 da Constituição Federal. Além disso, cabe discordar dos defendentes quando alegaram que houve demonstração dos benefícios, posto que não houve comprovação documental nesse sentido, conforme análise relativa ao Argumento 02. Dessa feita, não cabe acolher as alegações de defesa apresentadas pelos defendentes.  
12.9. No que diz respeito ao Argumento 05, cabe discordar dos defendentes, posto que apontam uma consequência (imprecisão do débito) , sem se deterem em sua causa (falta da documentação comprobatória) , situação essa que foi enfatizada pela equipe do Denasus ao descrever a constatação nº 249004 (peça 3, p. 43-45) . No que diz respeito à apresentação de documentação comprobatória, em seus argumentos iniciais (Argumento 01) , os defendentes apontaram que o furto de documentos impossibilitava tal apresentação (peça 47, p. 2; peça 71, p. 2) . Todavia, os defendentes não trouxeram aos autos quaisquer documentos que sejam hábeis a demonstrar a comprovação do regular uso dos recursos repassados que lhe foram confiados, razão pela qual não se acolhe a alegação de defesa apresentada.  
12.10. Propõe-se não acolher as alegações de defesa apresentadas pelos responsáveis acima.
12.11. Ressalte-se que a Ocorrência nº 1 refere-se à falta e/ou falha na documentação comprobatória das despesas, como descrito na constatação n. 210794 do Relatório de Auditoria Denasus n. 12379 (peça 2, p. 9) .
12.12. Na seara do Direito Financeiro, é cediço que cabe ao responsável demonstrar, por meio da documentação exigida na legislação de regência, a boa e regular aplicação dos recursos públicos federais geridos, em obediência ao disposto nos arts. 70, parágrafo único, da Constituição Federal, 93 do Decreto-Lei nº 200/1967 e 66 e 145 do Decreto nº 93.872/1986. 
12.13.  A regularidade do pagamento com recursos públicos somente é assegurada com a observância dos procedimentos prévios de liquidação e empenho da despesa fixados nos arts. 60 a 64 da Lei 4.320/1964 e demais normas regentes.
12.14.  Ante esse arcabouço normativo, os gestores aqui responsabilizados deveriam ter comprovado que os pagamentos foram precedidos do devido atesto, liquidação e empenho, em respeito à legislação pátria, com respaldo em documentos hábeis a comprovar a despesa (notas fiscais, planilhas, fichas de controle de estoque etc.) .
Citação do Sr. Sérgio Paulo Carneiro Júnior
13.  O Sr. Sérgio Paulo Carneiro Júnior (CPF XXX.493.861-XX) tomou ciência do ofício que lhe foi remetido, conforme documentos constantes das peças 39 e 44, tendo apresentado, tempestivamente, suas alegações de defesa, conforme documentação integrante das peças 54-64.  
13.1. O responsável foi ouvido em decorrência da irregularidade:  
Ocorrência: Ausência de documentação comprobatória para pagamentos das despesas financiadas com recursos oriundos do Fundo Nacional de Saúde, destinados ao Fundo Municipal de Saúde de Anápolis/GO, nos exercícios de 2009 e 2010, para a execução dos serviços de atendimento móvel às urgências - SAMU 192 c/c Pagamento de profissionais médicos por plantões em que estavam ausentes, no âmbito do SAMU de Anápolis/GO no período de 2009/2010
Conduta:
- Atestar a presença de profissionais ausentes e não ter tomado providências quanto à ausência de profissionais a plantões médicos no âmbito do SAMU de Anápolis/GO no período de 2009/2010, consoante a Constatação n. 210794 do Relatório de Auditoria Denasus n. 12379 (peça 2, p. 9) .
Argumentos apresentados
13.2.  As alegações de defesa apresentadas pelo defendente foram as seguintes, em síntese:
- Argumento 06 - o defendente alega que não possui qualquer responsabilidade sobre as irregularidades apuradas na tomada de contas especial em questão, fato este absolutamente comprovado nas ações judiciais com o mesmo objeto destes autos, qual seja, a ação penal de n. 2061-37.2017.4.01.3502 onde este Requerente foi absolvido, e a ação civil pública de n. 0004947-43.2016.4.01.3502, que também foi julgada improcedente, diante da ausência de responsabilidade deste requerente nos fatos em questão (peça 54, p. 3-10) ;
- Argumento 07 - o defendente aponta a desorganização administrativa da secretaria municipal de saúde, sendo que os médicos estariam sendo vítimas de um sistema precário, desorganizado e irresponsável que culminou na fantasiosa situação de prejuízo ao erário e de enriquecimento dos profissionais envolvidos (peça 54, p. 11) ; adiante o defendente relata que no final de 2008 foi convidado a trabalhar como médico plantonista no SAMU - Anápolis pelo Dr. Rodrigo Fonseca Rodrigues e pelo Dr. Elias Hanna, sendo que o primeiro viria a assumir a Coordenação Geral do SAMU na nova gestão, com início em 2009 (peça 54, p. 11) ; os médicos começaram a trabalhar em janeiro de 2009, porém os contratos não estavam prontos, tendo sido contrato somente assinado em junho de 2009 (peça 54, p. 11-15) , comprovando tal situação mediante extratos bancários (peça 59) e mediante contratos firmados, datados de 16/6/2009 e de 1/1/2010 (peça 64, p. 1-5; peça 57, p. 1-5) ; segundo o defendente, em várias oportunidades, fora obrigado a acessar o sistema de seus computadores particulares, já que estavam escalados para os plantões, mas ainda não exista a estrutura física que os comportasse para o desenvolvimento da atividade em questão. Por isto, o controle de frequência dos médicos escalados para trabalhar no SISREG deve ser verificado através de um registro virtual de frequência, emitido pelo sistema de regulação, onde constam os dias e as horas em que cada médico este conectado ao sistema para o exercício de suas funções (peça 54, p. 15) ; este 'jeitinho' de pagar os médicos pelos plantões já realizados partiu da própria administração pública municipal, através do Secretário Municipal da Saúde, Sr. Wilmar Alves Martins e demais gestores públicos da época, no intuito de resolver a pendência financeira e garantir a continuidade da prestação de serviço pelos médicos, posto que a maioria ameaçava encerrar a relação por falta de pagamento (peça 54, p. 19) ;
- Argumento 08 - o defendente aponta que houve equívoco nas informações trazidas pela Secretaria Municipal de Saúde, a qual o teria indicado como Coordenador Geral do SAMU em Anápolis no segundo semestre de 2009, fato esse 'confirmado' pelo ex-Coordenador Geral do SAMU, Dr. Rodrigo Fonseca Rodrigues, que em seu depoimento declarou que o defendente o teria substituído por volta dos meses de outubro a novembro de 2009 (peça 54, p. 16) ; adiante, o defendente aponta que a 'minuciosa investigação' considerou como confirmação do cargo exercido pelo defendente, que as informações trazidas pelo próprio ex-coordenador, Dr. Rodrigo Fonseca Rodrigues, que de todas as maneiras tentou se esquivar de sua responsabilidade sobre os acontecimentos, e ignorou todas as demais informações das demais testemunhas e documentos que comprovavam que o Dr. Rodrigo ainda era Coordenador Geral do SAMU durante o segundo semestre de 2009, e não o defendente (peça 54, p. 16) ; adiante, o defendente aponta que o Sr. Rodrigo Fonseca Rodrigues era o gerente geral do SAMU (peça 54, p. 17-18) , apontando que o período de gestão desse responsável seria de janeiro/2009 a fevereiro/2010, situação essa ratificada por reportagem e também por fiscalização do CREMEGO sob o nº 021/2009 (peça 54, p. 18-19) , consoante documento anexado (peça 55) ; adiante, o defendente aponta que havia um coordenador administrativo, Sr. Rubens Magalhães Castro, o qual teria exercido o cargo no período de setembro/2009 a novembro/2011, coordenador esse a quem atribui a responsabilidade pelo controle de frequência de médicos plantonistas, consoante termos de declaração constantes (provavelmente) de um dos processos judiciais já mencionados, sendo que um dos termos de declaração foi assinado pela Sra. Edna José Lemes de Moura, a qual era Coordenadora de Recursos Humanos da Saúde da Prefeitura Municipal  (peça 54, p. 19-20) ; tais fatos demonstram a fragilidade da provas contra o defendente (peça 54, p. 20) ;
- Argumento 09 - o defendente aponta distorções no que diz respeito à carga horária de trabalho (peça 54, p. 22) entre o que consta na ficha funcional (peça 64, p. 6) e o constante no contrato de prestação de trabalho (peça 64, p. 1) e nos contracheques (peça 64, p. 11 e 13) ; na ficha funcional constava regime semanal de 12 horas, enquanto nos outros documentos constava 24 horas semanais (peça 64, p. 11-13) ; adiante, o defendente aponta erro do setor de pagamentos, tendo em vista que sua jornada era de 12 horas, porém foi pago o equivalente a 24 horas (peça 54, p. 23) ; o defendente aponta que há inconsistência das provas que embasam a pretensão condenatória (peça 54, p. 25-28) ;
- Argumento 10: o defendente rebate a afirmação de que era o único responsável pela elaboração da escala de plantões e dos demonstrativos de frequência dos plantonistas, por ter assumido o cargo de Coordenador Geral do SAMU a partir do 2º semestre de 2009, entretanto restou clara que a função de Coordenador Geral do SAMU até abril de 2010 era exercida pelo Sr. Rodrigo Fonseca Rodrigues (peça 54, p. 29) ; adiante, o defendente aponta as responsabilidades do coordenador técnico e do coordenador clínico, tomando como base normativos do Conselho Federal de Medicina (peça 54, p. 29-32) ; por fim, o defendente aponta que seria impossível a ele, na condição de recém-formado em dezembro/2007, assumir tal função já no ano seguinte (peça 54, p. 33) .
Análise
13.3. No que diz respeito ao Argumento 06, cabe discordar do defendente, posto que no âmbito da sentença prolatada pelo d. Juízo da 1ª Vara Federal da Subseção Judiciária de Anápolis, em 11/10/2018 (peça 61) , quanto à ação penal movida pelo Ministério Público Federal, foi apontada a fragilidade/inconsistência das informações constantes do livro de enfermeiros para servir como prova da presença ou não de médico no plantão para o qual se encontrava escalado (peça 61, p. 7) . O d. Juízo concluiu que não restou demonstrado que o defendente teria deliberadamente prestado informações falsas quanto à escala e frequência dos médicos ao Departamento de Recursos Humanos do município (peça 61, p. 7) . Ao final, aquele d. Juízo julgou improcedente a ação, com base no disposto no art. 386, inciso VII, do CPP, relativo à inexistência de prova suficiente para a condenação (peça 61, p. 16) . Em face de não ter havido declaração da inexistência do fato ou que o responsável não tenha concorrido para a infração penal, à vista da jurisprudência recente deste Tribunal, abaixo relacionada, mostra-se precipitado acolher - de todo - o argumento de defesa que propala que não há qualquer responsabilidade do defendente. No que diz respeito à jurisprudência deste Tribunal sobre o assunto, traz-se à colação as seguintes ementas: 
Acórdão 2850/2019-TCU-Primeira Câmara, da relatoria do Ministro VITAL DO RÊGO:
'A absolvição na esfera penal motivada pela falta ou insuficiência de provas não impede a responsabilização do gestor no âmbito do TCU, pois a sentença absolutória somente tem repercussão na instância administrativa quando declara a inexistência do fato ou que o responsável não concorreu para a infração penal.'
Acórdão 5701/2013-TCU-Segunda Câmara, da relatoria do Ministro RAIMUNDO CARREIRO:
'A decisão na esfera penal só tem repercussão na instância administrativa quando aquela se manifesta pela inexistência material do fato ou pela negativa de sua autoria.'
Acórdão 1715/2015-TCU-Plenário, da relatoria do Ministro BENJAMIN ZYMLER:
'A absolvição do responsável na esfera penal por ausência de provas não repercute necessariamente na esfera administrativa, uma vez que a inexistência dos pressupostos para configuração do tipo penal não implica a não configuração do tipo administrativo. A conduta residual pode ser suficiente para a responsabilização do agente perante o TCU.'
13.4. No que diz respeito ao Argumento 07, nota-se que as alegações do defendente foram corroboradas pela resposta à diligência realizada junto a secretaria municipal de saúde daquele município, a qual foi considerada parcialmente cumprida, posto que aquele órgão informou não ter encontrado as portarias de nomeação ou exoneração como responsável técnico do SAMU ao Sr. Sérgio Paulo, além de não informar quais eram as atribuições de coordenador clínico no período de 2009-2010 (peça 19; ver item 3.2 desta instrução técnica) . Dessa feita, cabe acolher a alegação de defesa apresentada. No que diz respeito à alegação de precariedade do registro de frequência, não foram trazidas provas documentais sobre a alegação, razão pela qual não cabe acolhê-la.
13.5. No que diz respeito ao Argumento 08, cabe acolher a alegação de defesa, diante da precariedade das informações disponíveis nos autos quanto ao cargo efetivamente exercido pelo defendente; ademais, o defendente comprova, mediante documentos (peça 55) , que o Sr. Rodrigo Fonseca Rodrigues era o coordenador do SAMU, restando, contudo, a ser provado o período de gestão, o qual aponta que seria de janeiro/2009 até fevereiro/2010.
13.6. No que diz respeito ao Argumento 09, cabe acolher a alegação apresentada pelo defendente, tendo em vista que nos contratos de trabalho consta prevista a jornada de trabalho de 24 horas/semana, enquanto na ficha funcional consta a jornada de 12 horas semanais. Porém, tal divergência não se verifica nos documentos relativos ao 2º contrato de trabalho, firmado em 1/1/2010: contrato (peça 57, p. 1) , ficha funcional (peça 57, p. 7) e contracheque (peça 57, p. 11) . De qualquer feita, conclui-se que há inconsistência no conjunto probatório.
13.7. No que diz respeito ao Argumento 10, cabe acolher a alegação apresentada pelo defendente, todavia cabe pontuar que não restou - nestes autos - comprovada documentalmente a posse/exoneração do Sr. Rodrigo Fonseca Rodrigues, enquanto Coordenador do SAMU.
13.8. Pelo conjunto dos argumentos e do conjunto probatório apresentados, cabe acolher as alegações de defesas apresentadas pelo Sr. Sérgio Paulo Carneiro Júnior (CPF XXX.493.861-XX) , para logo em seguida, propor a sua exclusão da relação processual.
CONCLUSÃO
14. Em face da análise promovida nos itens 13.3/13.8, propõe-se acolher integralmente as alegações de defesa apresentadas pelo Sr. Sérgio Paulo Carneiro Júnior (CPF XXX.493.861-XX) , uma vez que foram suficientes para elidir as irregularidades a ele atribuídas. Propõe-se, ainda, a exclusão desse responsável da relação processual.  (item 13.8) 
14.1. Em face da análise promovida nos itens 12.4/12.14, propõe-se rejeitar as alegações de defesa apresentadas pelo Sr. Wilmar Alves Martins (CPF XXX.728.961-XX) e pelo Sr. Roberson Guimarães (CPF XXX.326.601-XX) , uma vez que não foram suficientes para sanear as irregularidades a eles atribuídas. 
14.2.   Os argumentos de defesa tampouco lograram afastar o débito imputado aos responsáveis.  Ademais, inexistem nos autos elementos que demonstrem sua boa-fé ou a ocorrência de outros excludentes de culpabilidade. Desse modo, suas contas devem, desde logo, ser julgadas irregulares, nos termos do art. 202, § 6º, do Regimento Interno/TCU, procedendo-se à sua condenação em débito e à aplicação da multa prevista no art. 57 da Lei 8.443/1992. 
INFORMAÇÕES ADICIONAIS 
15.  Dados do relatório de auditoria de Denasus já foram veiculados pelo portal G1, no dia 26/12/2012 (Disponível em: http://g1.globo.com/goias/bom-dia-go/videos/t/edicoes/v/pf-investiga-denuncias-contra-o-samu-da-cidade-de-anapolis-go/2312644/. Acesso em: 14 abr. 2018) , bem assim foi trazido relato de ex-funcionário do SAMU de Anápolis/GO (não identificado na reportagem) sobre a ausência de médicos e enfermeiros em vários plantões, tais como:
'Repórter: (...) No mês passado a TV Anhanguera mostrou depoimentos de ex-funcionários do SAMU que confirmaram a falta de médicos e enfermeiros em vários plantões. Esta mulher contou que na ausência de alguns profissionais, estagiários assumiam a função.
Entrevistada: Vários plantões faltavam médicos, isso acontecia até com uma certa frequência. Quando faltava enfermeiros, para poder tá rodando na USA, então nesse caso o técnico acompanhava o médico e ia também o estagiário que supria a falta de enfermeiro naquele momento.'
PROPOSTA DE ENCAMINHAMENTO
16.  Diante do exposto, submetem-se os autos à consideração superior, propondo:
a)  rejeitar as alegações de defesa apresentadas pelos responsáveis Sr. Wilmar Alves Martins (CPF XXX.728.961-XX) e Sr. Roberson Guimarães (CPF XXX.326.601-XX) ;  (itens 12.4/12.14) 
b)   acolher as alegações de defesa apresentadas pelo responsável Sr. Sérgio Paulo Carneiro Júnior (CPF XXX.493.861-XX) ;  (item 13.8) 
c)  excluir da relação processual o responsável Sr. Sérgio Paulo Carneiro Júnior (CPF XXX.493.861-XX) ;  (item 13.8) 
d)   com fundamento nos arts. 1º, inciso I, 16, inciso III, alíneas 'b' e 'c', da Lei 8.443/1992 c/c os arts. 19 e 23, inciso III, da mesma Lei, e com arts. 1º, inciso I, 209, incisos II e III, 210 e 214, inciso III, do Regimento Interno, que sejam julgadas irregulares as contas do Sr. Wilmar Alves Martins (CPF XXX.728.961-XX) , na condição de Secretário Municipal de Saúde de Anápolis/GO (gestão: 1/1/2009 a 27/9/2010) ; e do Sr. Roberson Guimarães (CPF XXX.326.601-XX) , na condição de Secretário Municipal de Saúde de Anápolis/GO (gestão: 27/9/2010 a 2/5/2011) , e condená-los, ao pagamento das quantias a seguir especificadas, com a fixação do prazo de quinze dias, a contar das notificações, para comprovarem, perante o Tribunal (art. 214, inciso III, alínea 'a', do Regimento Interno) , o recolhimento das dívidas aos cofres do Fundo Nacional de Saúde, atualizadas monetariamente e acrescidas dos juros de mora, calculados a partir das datas discriminadas, até a data dos recolhimentos, na forma prevista na legislação em vigor:  (item 14.2) 
d.1) Débitos do Sr. Wilmar Alves Martins (CPF XXX.728.961-XX) :
	DATA DA OCORRENCIA
	VALOR HISTÓRICO        (em R$) 

	05/01/2009
	            30 397,14   

	05/02/2009
	            26 272,14   

	05/03/2009
	            26 456,60   

	06/04/2009
	            41 997,14   

	05/05/2009
	            46 201,59   

	05/06/2009
	            42 147,14   

	06/07/2009
	            70 708,03   

	05/08/2009
	            81 523,03   

	07/09/2009
	            59 023,03   

	05/10/2009
	            59 923,03   

	05/11/2009
	            61 273,03   

	07/12/2009
	            61 514,25   

	05/01/2010
	            71 582,94   

	06/02/2010
	            59 882,94   

	05/03/2010
	            89 364,00   

	05/04/2010
	            91 164,00   

	05/05/2010
	            93 091,32   

	07/06/2010
	            77 431,80   

	05/07/2010
	            68 431,80   

	05/08/2010
	            82 282,54   

	06/09/2010
	            92 182,54   

Valor atualizado do débito, com juros, até 27/9/2021: R$ 3.167.764,72 (peça 80, p. 1-13) 
d.2) Débitos do Sr. Roberson Guimarães (CPF XXX.326.601-XX) :
	DATA DA OCORRENCIA
	VALOR HISTÓRICO        (em R$) 

	05/10/2010
	            72 382,54   

	05/11/2010
	          106 245,09   

	06/12/2010
	          171 547,07   

Valor atualizado do débito, com juros, até 27/9/2021: R$ 728.498,23 (peça 80, p. 14-16) 
e)  aplicar ao Sr. Wilmar Alves Martins (CPF XXX.728.961-XX) , e ao Sr. Roberson Guimarães (CPF XXX.326.601-XX) , individualmente, a multa prevista no art. 57 da Lei 8.443/1992 c/c o art. 267 do Regimento Interno, com a fixação do prazo de quinze dias, a contar das notificações, para comprovarem, perante o Tribunal (art. 214, inciso III, alínea 'a', do Regimento Interno) , o recolhimento das dívidas aos cofres do Tesouro Nacional, atualizadas monetariamente desde a data do acórdão até a dos efetivos recolhimentos, se forem pagas após o vencimento, na forma da legislação em vigor;  (item 14.2) 
f)   autorizar, desde logo, nos termos do art. 28, inciso II, da Lei 8.443/1992, a cobrança judicial das dívidas, caso não atendidas as notificações;
g)  autorizar, caso seja de interesse dos responsáveis, o pagamento das dívidas em até 36 parcelas mensais e consecutivas, nos termos do art. 26 da Lei 8.443/1992 c/c o art. 217 do Regimento Interno, fixando-lhes o prazo de quinze dias, a contar do recebimento da notificação, para comprovarem perante o Tribunal o recolhimento da primeira parcela, e de trinta dias, a contar da parcela anterior, para comprovarem os recolhimentos das demais parcelas, devendo incidir sobre cada valor mensal, atualizado monetariamente, os juros de mora devidos, na forma prevista na legislação em vigor;
h)   encaminhar cópia da deliberação à Procuradoria da República no Estado de Goiás, nos termos do § 3º do art. 16 da Lei 8.443/1992 c/c o § 7º do art. 209 do Regimento Interno do TCU, para adoção das medidas cabíveis, e ao Fundo Nacional de Saúde e aos responsáveis, para ciência; e comunicar-lhes que o relatório e o voto que a fundamentam podem ser acessados por meio do endereço eletrônico www.tcu.gov.br/acordaos e que, caso haja interesse, o Tribunal pode enviar-lhe cópia desses documentos sem qualquer custo;
i)  informar à Procuradoria da República no Estado de Goiás que, nos termos do parágrafo único do art. 62 da Resolução TCU 259/2014, os procuradores e membros do Ministério Público credenciados nesta Corte podem acessar os presentes autos de forma eletrônica e automática, ressalvados apenas os casos de eventuais peças classificadas como sigilosas, as quais requerem solicitação formal."
É o Relatório.

Francisco Fernandes da Silva (32.985/OAB-GO), representando Wilmar Alves Martins; Francisco Fernandes da Silva (32.985/OAB-GO), representando Roberson Guimarães; Daniel Henrique de Souza Guimarães (24.534/OAB-GO), representando Sergio Paulo Carneiro Junior.

Subprocurador-Geral Paulo Soares Bugarin

TOMADA DE CONTAS ESPECIAL. POSSÍVEIS DÉBITOS DECORRENTES DE PAGAMENTOS DESPROVIDOS DA CONTRAPRESTAÇÃO DE SERVIÇOS. PLANTÕES MEDICOS EM EQUIPES NO SERVIÇO DE ATENDIMENTO MÓVEL DE URGÊNCIA - SAMU. CITAÇÕES. ANÁLISE DAS ALEGAÇÕES DE DEFESA. FRAGILIDADE E INCONSISTÊNCIAS NA DOCUMENTAÇÃO DE SUPORTE ÀS IRREGULARIDADES. ACOLHIMENTO. REGULARIDADE COM RESSALVA E QUITAÇÃO.

TOMADA DE CONTAS ESPECIAL (TCE)

Trata-se de tomada de contas especial de iniciativa do Fundo Nacional de Saúde, motivada por auditoria realizada pelo Departamento Nacional de Auditoria do Sistema Único de Saúde (Denasus) na Secretaria Municipal de Saúde de Anápolis/GO (SMS) , que, ao final, concluiu pela não apresentação da documentação comprobatória da realização dos plantões médicos no Serviço de Atendimento Móvel de Urgência (Samu) nos anos de 2009 e 2010. Foi imputado aos ex-Secretários Municipais de Saúde Wilmar Alves Martins e Roberson Guimarães o débito de R$ 1.683.024,73, por pagamentos efetuados sem a efetiva contraprestação dos serviços.
2.	No âmbito deste Tribunal, foram realizadas citações daqueles responsáveis pelos valores pagos em seus respectivos períodos de gestão, solidariamente com Sérgio Paulo Carneiro Júnior, entendido como "Coordenador do Samu no período de 16/6/2009 a 30/11/2011".
3.	As defesas, resumidamente, protestam contra as acusações de realização de pagamentos sem a contraprestação de serviços e questionam a fragilidade da documentação que suporta as acusações, referindo-se ao arquivamento de ação civil pública de improbidade administrativa e de ação penal movida pelo Ministério Público Federal, com o mesmo objeto, em face da precariedade dos elementos de prova. Sérgio Paulo Carneiro Júnior sustenta, ademais, que passou a exercer a função de coordenador do Samu em abril de 2010 e que todo o imbróglio apontado decorreu de desorganização da SMS.
4.	A Secretaria de Controle Externo de Tomada de Contas Especial (SecexTCE) manifestou-se pelo acolhimento exclusivo das alegações de defesa de Sérgio Paulo Carneiro Júnior, condenando-se os ex-Secretários Municipais de Saúde ao recolhimento dos valores que lhes foram imputados.
5.	O Ministério Público junto ao TCU (MPTCU) concordou com o posicionamento defendido pela SecexTCE.
6.	Divirjo dos pareceres.
7.	O conjunto probatório constante dos autos não possui robustez suficiente para que se possa formular o juízo pretendido.
8.	A evidência de que os médicos não teriam cumprido com os plantões contratados junto ao Samu estaria ancorada em anotações existentes nas cópias dos livros de atas dos Telefonistas Auxiliares de Regulação Médica (TARMs) e de enfermagem, relativos aos exercícios de 2009 e 2010, em que existem algumas menções de que não existiriam médicos no plantão, como se verifica na anotação de peça 24, p. 4. Esses documentos não possuem, a meu ver, robustez suficiente para que se conclua pela ausência daqueles profissionais aos plantões. Considero razoáveis os argumentos dos ex-Secretários Municipais no sentido de que:
 "os dados das enfermeiras e dos TARMs refletem o momento individual e não a frequência dos profissionais e, em razão disso, pode haver divergências. Em situações como essas, os TARMs podem constar a ausência do profissional médico em seus dados, contudo, não informa se ele está em uma ocorrência, se ainda não chegou ou está escalado para determinados atendimentos". 
9.	Não consta dos autos qualquer demonstrativo ou memória de cálculo acerca dos valores impugnados pelo Denasus. O quadro reproduzido na instrução da SecexTCE apenas lista as parcelas a serem ressarcidas por mês de ocorrência, tal qual foi informado pelo Denasus. É desconhecida, no entanto, a composição de cada uma daquelas parcelas. Por exemplo: relativamente ao mês de janeiro de 2009, não é aceito o valor de R$ 30.397,14. Não se sabe a que essa cifra se refere, isto é, quais e quantos são os plantões cujos pagamentos estão sendo contestados.
10.	Na linha das incertezas, observo que consta dos autos cópia da ação civil pública proposta pelo Ministério Público Federal (MPF) em face dos mesmos questionamentos trazidos pelo Denasus. A leitura daquela peça, no entanto, revela que ela teria sido precedida de apuração mais elaborada, com o cruzamento de diferentes fontes de informação, mediante o auxílio do Conselho Municipal de Saúde.  Naquela peça, o somatório dos plantões supostamente pagos e não cumpridos seria de R$ 564.080,51, quantia bastante inferior à apontada nestes autos. 
11.	De toda sorte, aquela ação civil pública foi extinta sem resolução de mérito, pela "ausência de justa causa consubstanciada em elementos que permitam a constatação da tipicidade da conduta e viabilidade da acusação" (Processo 0004947-43.2016.4.01.3502, Tribunal Regional Federal da Primeira Região, Subseção Judiciária de Anápolis) . Em que pese a independência das instâncias, transcrevo, por oportuno, trechos da sentença proferida naquele juízo, em que é demonstrada a fragilidade das provas colacionadas:
"Com efeito, os supostos plantões não trabalhados foram apurados a partir do cruzamento entre os registros do livro de enfermeiros do SAMU com os pagamentos realizados pela prefeitura de Anápolis, conforme depoimento da testemunha (...) . 
Contudo, vários médicos trouxeram várias fichas de atendimentos mostrando que trabalharam nos dias em que não havia registro no livro de enfermeiro, mostrando sua fragilidade para servir como prova da presença ou não do médico no plantão. 
Ainda, o próprio relatório da auditoria do DENASUS mostrou imprecisões no livro de enfermeiro, como bem destacado pelo D. Juízo da ação penal nº 2061- 37.2017.4.01.3502, in verbis:
'Aliás, o Livro de Registro de Ocorrências dos enfermeiros possui algumas informações imprecisas, conforme restou consignado no relatório da auditoria do DENASUS (fl. 1.369) , relativamente à constatação n. 210794, nestes termos:
' (...) Constatação: No período de 2009/2010 houve falta do profissional médico nos plantões do SAMU-192 Anápolis. 
Evidência: Após análise dos livros de Atas (TARMs e Enfermagem) apresentados, ficou confirmada a denúncia apresentada pelo Conselho Municipal de Saúde, sobre a falta do profissional médico escalado para cobertura de plantão. Foram constatadas anotações nos livros a expressão .... SEM MÉDICO..., porém não há como precisar o número de plantões descobertos, visto que nos livros há períodos sem anotações, nomes registrados de forma imprecisa e ao se comparar os registros dos TARMS com os da Enfermagem, há dados que não coincidem.'" (grifo nosso) .
12.	Na mesma toada, são reveladores os seguintes trechos da sentença proferida na ação penal 0002061-37.2017.4.01.3502 (Tribunal Regional Federal da Primeira Região, Subseção Judiciária de Anápolis) : 
"Não bastasse a fragilidade probatória do livro da equipe de enfermagem, as testemunhas integrantes da Administração do município de Anápolis, quais sejam, (...) foram categóricas ao afirmarem que o município de Anápolis, com a finalidade de estruturar o SAMU, possuiu colaboradores médicos trabalhando sem contrato formalizado por certo período, sendo a 'compensação financeira' feita após regularização dos contratos, mediante a permissão de 'folgas' como forma de adimplir plantões pretéritos pendentes de pagamento pelo município.
 (...) 
Sobre os depoimentos que consubstanciam indícios de que os pagamentos questionados nesta ação penal tenham decorrido de 'compensação financeira', utilizada pelo município de Anápolis como forma de remunerar profissionais por trabalhos realizados em período pretérito, oportuno transcrever a manifestação do MPF: 
' (...) Sobre o tema, a testemunha (...) afirmou que, para estruturação do SAMU, foram inicialmente convidados médicos para prestação de atendimento sem a elaboração do correspondente contrato, os quais receberam as contraprestações devidas com a formalização posterior do vínculo. 
Já a testemunha (...) aduziu que, no início da gestão do ex-prefeito (...) , médicos trabalharam no SAMU sem contrato por certo período, sem a 'compensação financeira' efetivada somente após a formalização dos contratos. Segundo a testemunha, o registro da presença de médicos nos livros do SAMU em datas anteriores à edição dos contratos comprovaria tal fato. (grifos nossos) .
13.	A respeito das imprecisões constantes do livro dos enfermeiros, sobejam exemplos: em diversas transcrições relacionadas ao nome dos integrantes das equipes, a anotação "médico" se encontra sem qualquer nome associado; em outras ocasiões, vem seguida de sinais de interrogação (peça 24, p. 10 e seguintes) . Tais lacunas não autorizam, no entanto, que se assuma que os plantões tenham ocorrido sem a presença dos profissionais de medicina.
14.	O que extrai de tudo o quanto foi apresentado, nesta instância e na esfera judicial, é que parecem ser procedentes as alegações de que havia uma desordem administrativa na Secretaria Municipal de Saúde de Anápolis que pode ter dado ensejo a ocorrências irregulares, do ponto de vista formal, mas que não permitem que se conclua pela ocorrência de desvios ou de outras práticas lesivas aos cofres públicos. E, para que se registre, tais eventuais irregularidades não constituem objeto desta tomada de contas especial e não foram submetidas ao contraditório.
	Ante todo o exposto e com as devidas vênias por dissentir dos pareceres, VOTO no sentido de que o Colegiado adote a minuta de deliberação que ora lhe submeto.
TCU, Sala das Sessões, em 25 de janeiro de 2022.
JORGE OLIVEIRA 
Relator